【裁判字號】    88,訴,1416
【裁判日期】    890815
【裁判案由】    債務不履行損害賠償
【裁判全文】
臺灣士林地方法院民事判決  八十八年度訴字第一四一六號
    原      告  東和鋼鐵企業股份有限公司
    法定代理人  甲○○
    訴訟代理人  丙○○
                王坤成律師
    被      告  欣井股份有限公司
                            設.
    法定代理人  乙○○      住.
右當事人間請求債務不履行損害賠償事件，本院判決如左：
    主    文
被告應給付原告新臺幣柒佰貳拾玖萬元及自民國八十八年十二月十六日起至清償日止
，按週年利率百分之五計算之利息。
原告其餘之訴駁回。
訴訟費用由被告負擔百分之八十五，餘由原告負擔。
本判決於原告以新臺幣貳佰肆拾萬元供擔保後，得假執行。
原告其餘假執行之聲請駁回。
    事    實
甲、原告方面：
  一、聲明：
  （一）被告應給付原告新臺幣（下同）八百五十八萬五千元，及自起訴狀繕本送達
        翌日起至清償日止，按週年利率百分之五計算之利息。
  （二）訴訟費用由被告負擔。
  （三）願供擔保請准宣告假執行。
  二、陳述：
  （一）原告因工廠生產之需，分別於民國八十八年四月八日、五月十二日分別向被
        告購買生鐵一萬噸、一萬二千噸，交貨日期分別為八十八年六月底前及同年
        七、八月間，單價則分別為每噸九十八美元、一百零二美元，兩造訂約後，
        因買賣標的物市價漲升，被告僅於八十八年八月間交付原告五千噸之生鐵，
        餘一萬七千噸，被告則遲不為交付，屢經催告，被告均不置理，甚將應交付
        原告之物，以高價轉賣與第三人。
  （二）被告於八十八年十月十三日又與原告協議，原告同意被告將上開未交付之一
        萬七千噸生鐵，於八十八年十一月、十二月分別交付八千五百噸生鐵，單價
        亦同意一律提高為每噸一百十二美元，惟被告迄今仍未履行。
  （三）被告於前開協議後，迄今既全部遲未履約交貨，原告即無先付款之義務，本
        件並無同時履行抗辯或不安抗辯之問題，被告就此所辯顯與事實不符。蓋：
        依前開協議書第四條之約定，係原告同意結算時按比例退還扣押款，惟須先
        扣除短裝之扣款後再退還，絕無被告所指原告應付被告之貨款應依合約規定
        付之意，且該假扣押款項須於被告先分批交貨後，原告始有分批退還之義務
        ，原告並無先為履行之義務。
  （四）前開協議第四項所約定，係指原告於本件起訴前對被告聲請假扣押之款項，
        須於被告交貨後結算時，原告始有「退還」之義務（此為兩造誤解扣押款項
        可由原告自由支配所致），與上開八十八年四月八日契約所交付五千噸百分
        之二之保留款並無關聯。
  （五）退步言之，縱就兩造達成上開協議，上開二個買賣契約係分別獨立訂定，其
        履行亦應分別看待，八十八年五月十二日所訂契約既全部未履行，自亦無同
        時履行抗辯或不安抗辯之問題，而八十八年四月八日之契約，原告係申請開
        立足額貨款即美金九十八萬之不可撤銷信用狀，只要被告依約交貨完成，自
        可領取百分之二之貨款保留款，惟被告係因可歸責於己之事由，僅交付五千
        噸，尚餘五千噸未依約裝船交付完成，豈能謂原告未依約付清價款？況被告
        領取百分之二貨款保留款之方式，除賣方提出發票，及雙方簽認計算書外，
        若買方未於卸貨二十一天日提出公證報告，賣方單方面提出發票亦可向押匯
        銀行提領，無須買方之配合，難謂原告未依約付清價款。倘原告確有應付而
        未付之價款，何以八十八年十月十三日兩造協商之會議記錄，並無原告應就
        此履行之約定？又縱認原告就八十八年四月八日契約之五千噸尚有百分之二
        之貨款未付，於上開會議達成協議後，充其量亦僅有被告得否主張抵銷之問
        題，絕無同時履行抗辯或不安抗辯之問題。
  （六）由於被告遲延交貨，致原告工廠生產鋼水所需之生鐵不足，必須另投入焦碳
        予以補充，且因回收率降低，每單位產能亦同時降低，以致生產每噸鋼水須
        增加一百零一元之成本，詳如附件一第一項至第三項之計算式所示，復因原
        生產鋼水之生鐵配比為百分之二十，即一噸生鐵支應五噸鋼水，故被告未履
        約交付一萬七千噸生鐵，係導致原告生產八萬五千噸鋼水每噸均發生一百零
        一元之損失。從而，原告所受之損失確達八百五十八萬五千元。爰依民法第
        二百三十一條第一項、第二百六十條規定提起本訴。
  （七）另原告因被告給付遲延，亟須生鐵應急，已於八十九年二月十七日向訴外人
        POSCO ASIA COMPANY LTD訂購一萬噸，單價為一百二十六點五美元，與系爭
        協議書之單價一百十二美元比較，單價差為十四點五美元，一萬噸之總價差
        為十四萬五千美元；另於八十九年四月五日向訴外人CARGILL
        INTERNATIONAL  TRADING PTE LTD訂購一萬噸，單價為一百二十六美元，與
        系爭協議書之單價一百十二美元比較，單價差為十四美元，以七千噸計，總
        價差為九萬八千美元。上開價差合計二十四萬三千美元，係因被告給付遲延
        ，以致原告所受之損害無疑，以原告向第三人購買時之美金匯率約為一比三
        Ο‧七九換算為新臺幣，實際價差之損失金額約為七百四十八萬一千九百七
        十元，亦可供參酌計算。
  （八）按當事人已證明受有損害而不能證明其數額，或證明顯有重大困難者，法院
        應審酌一切情況，依所得心證定其數額，民事訴訟法第二百二十二條第二項
        定有明文。原告主張上述以調低生鐵配比，佐以投入焦碳補充之生產方式，
        造成損失八百五十八萬五千元等情，雖經被告反覆自認否認，惟被告亦自承
        原告受有損害，僅爭執損害金額之多寡；原告另向他人採購所受之價差損失
        ，係為補足生鐵存量而採購，與被告給付遲延自有關聯，縱鈞院審認並無關
        聯，亦足供佐證原告上述難以證明之增加生產成本所受之損失，蓋調低生鐵
        配比，佐以投入焦碳補充之生產方式，所增加之生產成本，絕對高於為供應
        正常生鐵配比量所採購增加之價格成本，否則，原告以調低生鐵配比，佐以
        投入焦碳補充生產即可，何須採購補足生鐵存量而以正常配比生產？
  三、證據：提出買賣合約書影本三份、臺北中山郵局第二０五五號存證信函影本一
      份、會議記錄影本一份、催告函影本一份、報價單影本一份、信用狀開發申請
      書影本三份、原告與訴外人簽訂之買賣契約影本三份、結匯證明影本二份。
乙、被告方面：
    未於最後言詞辯論期日到場，惟據其前所提出書狀之聲明、陳述如左：
  一、聲明：駁回原告之訴。
  二、陳述：
  （一）兩造原定有銑鐵買賣合約，交貨期分別為八十八年六月底，及七、八兩月，
        因日本原供應廠受工場火燒之影響，無法如期交貨，被告徵得原告之同意展
        期交運。
  （二）被告依約派船裝運五千噸於八十八年七月二十七日自日本出港，於同年八月
        三日抵達臺中港，依合約約定裝船時先付百分之九十八貨款，餘百分之二應
        於卸貨後二十一天內付清，惟於船到臺中港卸貨完畢後，原告拒不給付尾款
        美金一萬四千五百十四元七角八分，經被告屢次催討均置之不理，原告違約
        在先，其餘未裝運之責任應由原告自負。
  （三）八十八年十月十三日兩造達成協議，原告依合約約定付清貨款，原告假扣押
        被告對第三人之貨款即應返還被告，然經被告於八十八年十一月二十六日通
        知原告依約付款，仍為原告所不同意。
  （四）銑鐵與廢鋼同為煉製鋼鐵之原料，國際行情起伏不定，原告以八十九年二月
        及四月所購之銑鐵作為損失之依據，顯與一般常情不符，而原告每月使用該
        項原料八至十萬噸，斷無候至八十九年二月至四月再行採購應急之理。原告
        請求之損害賠償殊屬過高。
  （五）依原告所開立之信用狀，被告必須提出發票、原告簽字結算書及公證報告，
        否則與信用狀所定要件不符，無法向銀行領取貨款，原告就此所稱與事實不
        符。
  三、證據：提出信用狀修改申請書影本一份、原告函文影本一件、信用狀暨發票影
      本各一紙、買賣契約影本一份、被告函文影本一件、本院八十八年十月十一日
      八八執全一字第三七四四號民事裁定影本一份協議書影本一份、臺灣鋼鐵原料
      及鋼品進出口統計資料表影本一份。
    理    由
一、本件被告未於最後言詞辯論期日到場，核無民事訴訟法第三百八十六條各款所列
    情形，依原告之聲請，由其一造辯論而為判決。
二、原告起訴主張：其於八十八年四月八日、五月十二日分別向被告購買生鐵一萬噸
    、一萬二千噸，交貨日期分別為八十八年六月底前及同年七、八月間，單價則分
    別為每噸九十八美元、一百零二美元，兩造訂約後，因生鐵市價漲升，被告僅於
    八十八年八月間交付原告五千噸之生鐵，餘一萬七千噸，被告則遲不為交付，屢
    經催告，被告均不置理，兩造再於八十八年十月十三日協議，原告同意被告將上
    開未交付之一萬七千噸生鐵，於八十八年十一月、十二月分別交付八千五百噸生
    鐵，單價亦同意一律提高為每噸一百十二美元，惟被告迄今仍未履行，而由於被
    告遲延交貨，致原告工廠生產鋼水所需之生鐵不足，必須另投入焦碳予以補充，
    且因回收率降低，每單位產能亦同時降低，以致生產每噸鋼水須增加一百零一元
    之成本，復因原生產鋼水之生鐵配比為百分之二十，即一噸生鐵支應五噸鋼水，
    故被告未履約交付一萬七千噸生鐵，原告因此受有損失八百五十八萬五千元，縱
    認此損害未能證明，原告另向第三人購買生鐵所支出之費用，亦可供參酌等情，
    爰依民法第二百三十一條第一項、第二百六十條規定提起本訴；被告則以：兩造
    原定銑鐵買賣合約，交貨期分別為八十八年六月底，及七、八兩月，因日本原供
    應廠受工場火燒之影響，無法如期交貨，被告徵得原告之同意展期交運，而被告
    依約派船裝運五千噸於八十八年七月二十七日自日本出港，於同年八月三日抵達
    臺中港，依合約約定裝船時先付百分之九十八貨款，餘百分之二應於卸貨後二十
    一天內付清，惟於船到臺中港卸貨完畢後，原告拒不給付尾款美金一萬四千五百
    十四元七角八分，經被告屢次催討均置之不理，原告違約在先，其餘未裝運之責
    任應由原告自負，且原告所請求之損害賠償過高等語置辯。
三、原告主張其於八十八年四月八日、五月十二日分別向被告購買生鐵一萬噸、一萬
    二千噸，交貨日期分別為八十八年六月底前及同年七、八月間，單價則分別為每
    噸九十八美元、一百零二美元，兩造訂約後，被告僅於八十八年八月間交付原告
    五千噸之生鐵，餘一萬七千噸，被告則遲不為交付，兩造再於八十八年十月十三
    日協議，原告同意被告將上開未交付之一萬七千噸生鐵，於八十八年十一月、十
    二月分別交付八千五百噸生鐵，單價亦同意一律提高為每噸一百十二美元，惟被
    告迄今仍未履行之事實，業據提出買賣契約書二份、八十八年十月十三日協議書
    影本一份為證，並為被告所不爭執，自堪信為真實。至原告主張被告給付遲延使
    其受有損害一節，則為被告所否認，辯稱：因其所交付之五千噸生鐵，被告仍有
    百分之二之尾款未付，其始拒絕交付其餘生鐵等詞，是本院所應審究者係被告得
    否以其已交付之部分，原告仍有尾款未付為由，就其餘未交付之生鐵主張同時履
    行抗辯？被告是否給付遲延？經查：
（一）按因契約互負債務者，於他方當事人未為對待給付前，得拒絕自己之給付，但
      自己有先為給付之義務者，不在此限，民法第二百六十四條第一項定有明文。
      原告於八十八年四月八日、五月十二日分別向被告購買生鐵一萬噸、一萬二千
      噸，被告迄今僅交付五千噸生鐵前已認定，又被告辯稱其已交付之五千噸生鐵
      ，原告僅付百分之九十八之價金，餘百分之二尾款未付一節，亦為原告所自認
      ，此部分事實亦堪認定。又依兩造於八十八年四月、五月間所訂之二買買契約
      ，均約定百分之九十八之貨款係於被告提出裝船文件時給付，餘百分之二尾款
      則於卸貨完畢提出發票、兩造所簽之計算書後給付，足認就所交付買賣標的物
      百分之二尾款部分，被告有先給付買賣標的物之義務。又兩造嗣雖又合意將八
      十八年四月八日所訂買賣契約之被告交貨期限延至八十八年八月十日、八十八
      年九月十日各給付五千噸，然亦約定其餘條款維持不變，有被告所提之信用狀
      修改申請書影本一份為證，並為原告所不爭執，是被告就其於八十八年八月間
      已交付之五千噸生鐵百分之二尾款部分，其既有先行給付生鐵之義務，揆諸前
      揭規定，本即無從為同時履行之抗辯，更無從以原告未付該部分百分之二尾款
      為由，拒絕履行其餘給付買賣標的物之義務。
（二）原告主張兩造於八十八年十月十三日協議，將被告依兩造所訂前揭二買賣契約
      ，所尚未給付之一萬七千五百噸生鐵於八十八年十一月、十二月間各交付八千
      五百噸，買賣價金提高為每噸一百十二元美金，其餘約款依原定買賣契約之約
      定，然被告迄未依約履行之事實，業據提出該協議影本一份為證，並為被告所
      不爭執，自堪憑信。又被告既無從行使同時履行抗辯已如前述，被告自已給付
      遲延至明。
四、又按債務人遲延者，債權人得請求其賠償因遲延而生之損害，民法第二百三十一
    條第一項規定甚明。再按遲延之債務，以支付金錢為標的者，債權人得請求依法
    定利率計算之遲延利息，民法第二百三十三條第一項前段著有明文。被告未依約
    定遵期於八十八年十一月、十二月各交付八千五百噸之生鐵，已陷於給付遲延前
    已認定，原告自得訴請被告給付因遲延而生之損害。經查：原告雖以附件之計算
    式計算其因此所受之損害，惟被告辯稱該損害額過高，而原告就其計算損害方式
    之標準，未能舉證以實其說，是本院認尚難以附件所示之方式計算原告因此所受
    之損害。至原告因被告遲延給付，於八十九年二月十七日另向訴外人購買生鐵共
    一萬噸，每噸單價為美金一百二十六點五元，另於八十九年四月五日向訴外人購
    買一萬噸之生鐵，每噸單價為美金一百二十六元，有契約書三份在卷為憑，被告
    對該契約之真正亦未爭執，且被告亦自認生鐵於該時段之價格每噸約美金一百二
    十六元堪稱合理，是本院認以此計算原告因此所受之損害應屬妥適。又原告雖未
    能提出其另行購買生鐵之際，美元兌換新臺幣之匯率以供本院核算，以近二年來
    美元與新臺幣之匯率為一比三十幾之情形以觀，原告表明願以一比三十計算，本
    院亦認允當。至被告雖辯稱被告之給付義務既於八十八年十一月、十二月間，原
    告以八十九年二月至四月間之生鐵價格為計算其所受損害之依據，與常情不符云
    云，然原告就此辯稱其原有生鐵之安全存量，故至八十九年二月、四月間始因安
    全存量不足再向訴外人購買生鐵一節，徵諸原告同意被告將兩造原訂買賣契約之
    交付日期延後數月以觀，並非全不足信，且參以被告尚自稱兩造於訂定協議即八
    十八年十月十三日之際，曾要求原告每公噸補貼二十四美元未果等情（見本院八
    十九年四月十八日言詞辯論筆錄），足認被告認該時期生鐵之價格較二造約定價
    格應高出二十餘元，比對兩造協議之價格係每公噸美金一百十二元，八十九年五
    月間所訂之買賣契約價格則係每公噸一百零二美元，原告以每公噸美元一百二十
    六元至一百二十六元五角之價格另向第三人訂購所須生鐵，自屬合理。是原告因
    被告給付遲延所受之損害為美金二十四萬三千元（詳細計算式見附表），以前開
    一比三十之匯率標準折算新臺幣為七百二十九萬元。從而，原告訴請被告給付七
    百二十九萬元，及自起訴狀繕本送達被告翌日即八十八年十二月十六日起至清償
    日止，按週年利率百分之五計算之利息，洵屬有據，應予准許。逾此部分之請求
    ，則無理由，應予駁回。
五、因本案事證已臻明確，兩造其餘主張陳述及所提之證據，均毋庸再予審酌，附此
    敘明。
六、原告陳明願供擔保，聲請宣告假執行，經核其勝訴部份，合於法律規定，爰酌定
    相當之擔保金額宣告之；其餘假執行之聲請，因該部份訴之駁回而失所依據，應
    予駁回。
七、據上論結，本件原告之訴為一部有理由，一部無理由，依民事訴訟法第三百八十
    五條第一項前段、第七十九條但書、第三百九十條第二項判決如主文。
中      華      民      國    八十九    年      八      月      十五    日
                                        臺灣士林地方法院民事第一庭
~B法      官  方彬彬
右為正本係照原本作成。
如對本判決上訴須於判決送達後廿日內向本院提出上訴狀。
中      華      民      國    八十九    年      八      月      十七    日
~B法院書記官  劉道文
~FO
附表：
      另行購買數量      價        格    價      差（註二）    總價差
                          （美金／噸）  （美金／噸）          （美金）
        10000 噸            126.5         14.0                000000
        0000  噸（註一）    000           00                  00000
                        合計：243000美金
    註一：原告雖另行購買一萬噸生鐵，然原告遲延給付一萬七千噸生鐵，扣除第一
          批另行購買之一萬噸生鐵，尚餘七千噸。
    註二：此指另行購買之單價與兩造於八十八年十月十三日協議單價之差價。


司法院資訊處製作；財團法人民間司法改革基金會備份。
